【裁判字號】    89,自,1033
【裁判日期】    900430
【裁判案由】    詐欺
【裁判全文】
臺灣臺北地方法院刑事判決                        八十九年度自字第一０三三號
    自  訴  人  丁○○○實業  設基隆市○○區○○街四一巷三三之一號二樓
                股份有限公司
    代  表  人  丙○○
    被      告  乙○○
    選任辯護人  吳旭洲
                吳宗輝
                施宇芳
    被      告  甲○○
右列被告因詐欺案件，經自訴人提起自訴，本院判決如左：
    主      文
乙○○、甲○○均無罪。
    理      由
一、自訴意旨略如附件自訴狀所載。因認被告乙○○、甲○○二人共同涉有刑法詐欺
    罪嫌云云。
二、按犯罪事實應依證據認定之，無證據不得推定其犯罪事實。又不能證明被告犯罪
    者，應諭知無罪之判決，刑事訴訟法第一百五十四條、第三百零一條第一項分別
    定有明文。次按事實之認定應憑證據，如未能發現相當證據，或證據不足以證明
    ，自不能以推測或擬制之方法，為裁判基礎（最高法院四十年臺上字第八六號判
    例參照）。再告訴人（自訴人亦同）之告訴，本以使被告受刑事訴追為目的，故
    其陳述是否與事實相符，自應調查其他證據，以資審認，苟其所為攻擊之詞，尚
    有瑕疵，則在此瑕疵未予究明以前，即不能遽採為斷罪之基礎（最高法院六十九
    年臺上字第一五三一號判例參照）。另按認定犯罪事實，所憑之證據，雖不以直
    接證據為限，間接證據亦包括在內，然無論直接或間接證據，其為訴訟上之證明
    ，須於通常一般之人均不致於有所懷疑，而得確信其為真實之程度者，始得據之
    為有罪之認定，倘其證明尚未達到此一程度，而有合理性懷疑之存在時，即無從
    為有罪之認定，此亦有最高法院七十六年臺上字第四九八六號判例可資參照。
三、按刑法第三百三十九條第一項之詐欺罪，須行為人施用詐術，致他人陷於錯誤而
    為財物之交付始可，如行為人並未施用詐術，或其所用方法不能認係詐術，亦不
    致使人陷於錯誤，即均與該條之構成要件有間（最高法院四十六年度臺上字第二
    六０號判例參照）。至於民事債務當事人間，若有未依債務本旨履行給付之情形
    ，在一般社會經驗而言，原因非一；其因不可歸責之事由無法給付，或因合法得
    對抗他造主張抗辯而拒絕給付，甚至債之關係成立後，始行惡意遲延給付，皆有
    可能，非必出於自始無意給付之詐欺犯罪一端；又刑事被告依法不負自證無罪之
    義務，故在別無積極證據之情形下，自難違反刑事訴訟法第一百五十四條之規定
    ，以被告單純債務不履行之狀態，推定被告自始即有不法所有之意圖而施用詐術
    。
四、本件自訴人認被告二人涉有詐欺罪嫌，無非指稱自訴人依宏普建設股份有限公司
    （負責人甲○○、下稱宏普公司）指示，與宏揚營造工程股份有限公司（負責人
    乙○○、下稱宏揚公司）訂約，按裝鋼構梯十八支工程於宏普公司所興建之「宏
    普內湖四層住宅別墅新建工程」，而宏揚公司藉詞宏普公司扣剋工程款，而不給
    付自訴人工程款新台幣（下同）一百零一萬二千二百八十四元為主要論據。訊之
    被告二人均堅詞否認上開犯行，被告乙○○辯稱：伊所經營之宏揚公司承攬宏普
    公司之「宏普內湖四層住宅別墅新建工程」，自訴人按裝鋼構梯十八支工程款雖
    應由伊公司付予自訴人，惟因宏普公司積欠工程款七千多萬元，導致伊公司週轉
    不靈，無法付款給下游廠商等語。訊之被告甲○○辯稱：伊所經營之宏普公司並
    無與自訴人訂約，伊公司對自訴人無付款義務；宏揚公司承攬伊公司之「宏普內
    湖四層住宅別墅新建工程」是階段性付款，伊公司於八十九年九月十三日付宏揚
    公司工程款一千多萬元，宏揚公司於同年月廿日就跳票，目前與宏揚公司之工程
    款糾紛，已進入仲裁階段等語。本院查：
    （一）依自訴代表人丙○○、代理人彭志傑律師及被告乙○○、甲○○二人在本
          院之供述—宏揚公司於八十八年間承攬宏普公司興建之「宏普內湖四層住
          宅別墅新建工程」，按工程進度，階段性付款；而自訴人於八十九年間與
          宏揚公司訂約，在上開「宏普內湖四層住宅別墅新建工程」上按裝鋼構梯
          十八支工程，目前已按裝完畢，宏揚公司未付款。
    （二）自訴人既未與宏普公司訂約，宏普公司即無付款予自訴人之義務，且宏揚
          公司負責人乙○○於本院審理時亦供稱與何人訂約，即由何人付款；宏普
          公司既無付款予自訴人之義務，自訴人指訴宏普公司負責人甲○○詐欺即
          有誤會。
    （三）按工程界請領工程款慣例，大部份採階段性付款，必已完成部分，始能請
          款；承包商要請領工程款，要先墊款完成工程，始能依約請款；如承包商
          財務狀況不佳，無法墊款完成工程，即無法請領工程款。本件宏揚公司於
          八十八年間承攬宏普公司興建之「宏普內湖四層住宅別墅新建工程」，亦
          採階段性付款，宏揚公司於八十九年九月十三日付宏揚公司工程款一千多
          萬元，係支付宏揚公司於同年八月廿日前完成之工程；因宏揚公司於同年
          九月廿日跳票，故宏揚公司於同年八月廿日後完成之工程，宏普公司尚未
          支付，依被告乙○○及甲○○二人於本院之陳述，目前就工程款糾紛已進
          入仲裁階段。綜上，宏揚公司雖因財務狀況不佳，無法墊款繼續施工，導
          致宏普公司拒付八十九年八月廿日後完成之工程款，且將工程款糾紛送仲
          裁；惟本院依自訴人所提出之證據，尚無法證明乙○○向自訴人訂製鋼構
          梯即存有自始無意給付之詐欺犯意。
    （四）此外，本件復查無其他積極事證，足證被告二人有何詐欺之犯行；本件尚
          難僅因自訴人於八十九年間與宏揚公司訂約，在上開「宏普內湖四層住宅
          別墅新建工程」上按裝鋼構梯十八支工程，已按裝完畢，宏揚公司未付款
          ，即推論被告二人有上開被訴之詐欺犯行；不能證明被告二人上開被訴之
          犯行，依首開說明，自應為被告二人無罪之諭知，以昭公允。
據上論斷，應依刑事訴訟法第三百四十三條、第三百零一條第一項，判決如主文。
中      華      民      國      九十      年      四     月    三十     日
                                     臺灣臺北地方法院刑事第六庭
                                          法  官    梁耀鑌
右正本證明與原本無異。
如不服本判決，應於判決送達後十日內向本院提出上訴狀 (應附繕本) ，上訴於
臺灣高等法院。
                                          書記官    梁淑時
中      華      民      國      九十      年      五     月      二     日


司法院資訊處製作；財團法人民間司法改革基金會備份。
